臺灣臺中地方法院刑事判決　　　　　　　96年度易字第3227號
公　訴　人　臺灣臺中地方法院檢察署檢察官
被　　　告　乙○原名廖唯仁）.
上列被告因偽造文書等案件，經檢察官聲請以簡易判決處刑（九
十六年度偵緝字第一五六三號），本院認不宜以簡易判決處刑，
改依通常程序審理，並予判決如下：
    主    文
乙○明知為不實之事項，而使公務員登載於職務上所掌之公文書
，足以生損害於公眾，累犯，處拘役伍拾日，如易科罰金，以銀
元佰元即新台幣玖佰元折算壹日，減為拘役貳拾伍日，如易科
罰金，以銀元佰元即新台幣玖佰元折算壹日。
    犯罪事實
一、乙○（原名廖唯仁）前於民國九十四年間，曾因贓物及詐欺
    等案件，經本院分別判處有期徒刑五月、四月，並定應執行
    刑為有期徒刑八月確定，甫在九十四年三月二十五日因易科
    罰金執行完畢；詎仍不知警省悔悟，其明知於九十四年六月
    下旬某日向地下錢莊借款時，已將自己之國民身分證交予地
    下錢莊供擔保之用，竟基於謊報國民身分證遺失，俾利於重
    新申領之犯意，於九十四年七月十九日，佯以國民身分證遺
    失為由，填具掛失國民身分證申請記錄表、臺中市南區戶政
    事務所一次告知單與補領國民身分證申請書，向臺中市南區
    戶政事務所申報身分證於同年七月一日遺失，使該戶政事務
    所發證人員依乙○所填具之不實申請書，將該申請書編列為
    所掌公文書之一部，以編列代替登載之方式，編列於所掌之
    戶政電腦資料及戶籍謄本內，並以乙○所提出之相片製妥補
    發國民身分證，足以生損害於戶政機關對於國民身分證管理
    之正確性。
二、案經臺中市警察局第三分局報請臺灣臺中地方法院檢察署檢
    察官偵查後，聲請為簡易判決處刑。
    理    由
一、上揭犯罪事實，業據被告乙○於本院訊問時坦認不諱，並有
    其填具之掛失國民身分證申請記錄表、臺中市南區戶政事務
    所一次告知單與補領國民身分證申請書在卷可憑（見警卷第
    八頁、第九頁、偵字第一九０六三號卷第二八頁），足見被
    告所為上開自白核與客觀事實相符而堪予採信。是本件事證
    至臻明確，被告犯行洵可認定。
二、按刑法第二百十四條所謂使公務員登載不實事項於公文書罪
    ，須一經他人之聲明或申報，公務員即有登載之義務，並依
    其所為之聲明或申請予以登載，而屬不實之事項者，始足構
    成，若其所為聲明或申報，公務員尚須為實質之審查，以判
    斷其真實與否，始得為一定之記載者，即非本罪所稱之使公
    務員登載不實，最高法院七十三年臺上字第一七一０號判例
    意旨參照。本件被告乙○申請補發國民身分證，戶政事務所
    承辦公務員於受理後，即查詢申請人之戶籍資料，再核對確
    為申請人本人無誤後，隨製作申請書完成受理程序，予以核
    章補證，僅形式上審核被告所檢附之相關證明文件是否具備
    ，並不實質審查該等文件內容是否真正，所申報補發之原因
    是否真實，是核被告所為，係犯刑法第二百十四條之使公務
    員登載不實罪（被告行為後，刑法及刑法施行法業於九十四
    年二月二日經總統以華總一義字第０九四０００一四九０一
    號令修正公布，並於九十五年七月一日施行。按行為後法律
    有變更者，適用行為時之法律，但行為後之法律有利於行為
    人者，適用最有利於行為人之法律，現行刑法第二條第一項
    定有明文。此條規定乃與刑法第一條罪刑法定主義契合，而
    貫徹法律禁止溯及既往原則，係規範行為後法律變更所生新
    舊法律比較適用之準據法，是刑法第二條本身雖經修正，但
    刑法第二條既屬適用法律之準據法，本身尚無比較新舊法之
    問題，應一律適用裁判時之現行刑法第二條規定以決定適用
    之刑罰法律，先予辨明。而修正後刑法第三十三條第五款規
    定「罰金：新臺幣一千元以上，以百元計算之。」，與修正
    前刑法第三十三條第五款規定「罰金：一元以上。」不同。
    比較新舊法結果，以舊法較有利於行為人，新法既無對被告
    較為有利之情形，故依刑法第二條第一項前段規定，本案關
    於論罪之法定刑罰金部分，自應適用被告行為時之法律，即
    修正前刑法第三十三條第五款規定決定其罰金部分法定刑之
    最低額度）。另被告有前揭犯罪事實欄所載之經有期徒刑宣
    告確定及執行完畢之情形，此有臺灣高等法院被告前案紀錄
    表可查，其於受有期徒刑之執行完畢後五年內，故意再犯本
    件有期徒刑以上之罪，為累犯，應依刑法第四十七條第一項
    之規定加重其刑（九十四年二月二日修正公布，而於九十五
    年七月一日生效實施之新刑法第四十七條雖將舊刑法修正限
    制為受徒刑之執行完畢，或一部之執行而赦免後，五年以內
    「故意」再犯有期徒刑以上之罪者，始成立累犯。但上述新
    舊法之規定，對於本件被告「故意」犯使公務員登載不實罪
    ，並無所謂「有利或不利」之情形。依上說明，應無適用修
    正後刑法第二條第一項之規定比較新舊法適用之問題）。
三、爰審酌被告乙○之素行，犯罪之動機、目的、智識程度，其
    犯罪之手段尚屬平和、所生之具體危害非至鉅及犯後於本院
    終能坦認犯行之犯罪後之態度等一切情狀，量處如主文所示
    之刑，並依修正前刑法第四十一條第一項前段及修正前罰金
    罰鍰提高標準條例第二條之規定，諭知易科罰金之折算標準
    〔按涉及法院裁量權行使者，需於裁量權行使時，方有比較
    適用之問題，如易科罰金、易服勞役、緩刑、保安處分之宣
    告。故就一般綜合罪刑之結果而為比較，以決定罪刑之適用
    時，不需就易科罰金等列為比較，必迨已決定為緩刑、保安
    處分之宣告，或所處之刑得易科罰金或易服勞役時，始就各
    該緩刑、易科罰金等部分決定其適用標準。本件被告犯罪時
    之刑法第四十一條係規定「犯最重本刑為五年以下有期徒刑
    以下之刑之罪，而受六月以下有期徒刑或拘役之宣告，因身
    體、教育、職業、家庭之關係或其他正當由，執行顯有困難
    者，得以一元以上三元以下（按：業經修正前罰金鍰提高標
    準條例第二條提高一百倍）折算一日，易科罰金。但確因不
    執行所宣告之刑，難收矯正之效或難以維持法秩序者，不在
    此限。」；嗣於九十四年二月二日經修正公布，並於九十五
    年七月一日施行，新刑法第四十一條修正為「犯最重本刑為
    五年以下有期徒刑以下之刑之罪，而受六個月以下有期徒刑
    或拘役之宣告者，得以新臺幣一千元、二千元或三千元折算
    一日，易科罰金。但確因不執行所宣告之刑，難收矯正之效
    ，或難以維持法秩序者，不在此限。」，上開法律既有變更
    ，經比較行為時法及裁判時法後，以行為時之修正前刑法關
    於易科罰金之規定對被告較為有利，依刑法第二條第一項前
    段之規定，自應適用修正前刑法第四十一條第一項前段規定
    ，就對被告所處拘役刑諭知易科罰金之折算標準〕。另按九
    十六年罪犯減刑條例業於九十六年七月四日公布，並自同年
    月十六日施行，該條例第二條明文規定：「犯罪在中華民國
    九十六年四月二十四日以前者，除本條例另有規定外，依下
    列規定減刑：三、有期徒刑、拘役或罰金，減其刑期或金額
    二分之一」；本件被告所犯上揭使公務員登載不實犯行之犯
    罪時間係在九十六年四月二十四日以前，且非屬上揭減刑條
    例第三條規定不予減刑之情形，故依上開規定，本件應減其
    拘役刑二分之一，且同諭知易科罰金之折算標準。
四、聲請簡易判決處刑意旨另以：被告乙○所交付予地下錢莊之
    國民身分證，嗣經地下錢莊人員持以申請行動電話門號使用
    ，被告為規避責任及電話費用之繳付，竟又於九十五年六月
    九日，前往臺中巿警察局第三分局勤工派出所製作筆錄報案
    ，謊稱其國民身分證於九十四年七月一日在住家遺失，而未
    指定犯人，向警察局誣告涉犯竊盜罪，因認被告此部分另涉
    犯刑法第一百七十一條第一項之未指定犯人誣告罪嫌云云。
    惟查：
（一）按犯罪事實應依證據認定之，無證據不得認定犯罪事實；
      又不能證明被告犯罪或其行為不罰者應諭知無罪之判決，
      刑事訴訟法第一百五十四條第二項、第三百零一條第一項
      分別定有明文。次按事實之認定，應憑證據，如未能發現
      相當證據，或證據不足以證明，自不能以推測或擬制之方
      法，以為裁判基礎（最高法院四十年臺上字第八六號判例
      參照）。再刑法第一百七十一條第一項未指定犯人之誣告
      罪，係以明知所告事實之虛偽為其成立要件。若係出於誤
      認或懷疑有此事實而為申告，縱令所告不實，因其缺乏誣
      告故意，仍難令負刑責。即本罪之成立，需行為人明知無
      此事實，而故意捏造者，始足當之。此之所稱故意，亦指
      直接之故意（確定故意）而言，若為間接之故意或過失，
      自難繩以該條之罪（最高法院八十六年度台非字第三六二
      號裁判要旨參照）。
（二）本件公訴人認被告乙○此部分另涉有刑法第一百七十一條
      第一項之誣告罪嫌，無非係以臺中市警察局第三分局勤工
      派出所調查筆錄及受理各類案件紀錄表為主要論據。惟依
      該調查筆錄之記載（見警卷第五頁至第六頁），被告於九
      十五年六月九日至派出所製作筆錄係申告其「國民身分證
      遺失被人申請行動電話」，並未陳述有身分證遭竊之情事
      ，起訴意旨認被告未指定犯人誣告竊盜罪嫌，已有誤會。
      另員警據被告筆錄所製作之受理各類案件紀錄表（見警卷
      第四一頁），其「案類」亦記載為「偽造文書案」而非「
      竊盜案」，由此亦可認定被告向員警提告之重點應係在國
      民身分證遭人冒用以申辦行動電話所觸犯之行使偽造私文
      書罪嫌，而非係國民身分證遺失，檢察官於聲請簡易判決
      處刑書中亦不否認被告之國民身分證確有遭冒用以申請行
      動電話之情事，故被告就其申告之事實，難認係屬虛構而
      符合刑法未指定犯行誣告罪之構成要件，公訴人關此部分
      之認定，容有違誤。此外，本院復查無其他具體事證足資
      證明被告有公訴人此部分所指之未指定犯人誣告之犯行，
      揆諸首揭說明，原應諭知被告此部分為無罪之判決，但因
      檢察官認被告此部分之犯行，與前開判決有罪部分之犯罪
      事實，有修正前刑法方法結果之牽連犯之裁判上一罪關係
      ，爰不另為無罪之諭知，併予敘明。
據上論斷，應依刑事訴訟法第四百五十二條、第二百九十九條第
一項前段，刑法第二百十四條、第四十七條第一項，修正前刑法
第四十一條第一項前段，罰金罰鍰提高標準條例第一條前段，修
正前罰金罰鍰提高標準條例第二條，現行法規所定貨幣單位折算
新臺幣條例第二條，中華民國九十六年罪犯減刑條例第二條第一
項第三款、第七條、第九條，判決如主文。
本案經檢察官甲○○到庭執行職務。
中　　華　　民　　國　　96　　年　　 8　　月　　 9　　日
                  刑事第一庭  法  官  陳思成
上正本證明與原本無異。
如不服本判決，應於送達後十日內向本院提出上訴狀（須附繕本
），上訴於臺灣高等法院臺中分院。
                              書記官  王嘉麒
中　　華　　民　　國　　96　　年　　 8　　月　　 9　　日
附錄論罪科刑法條
刑法第二百一十四條
明知為不實之事項，而使公務員登載於職務上所掌之公文書，足
以生損害於公眾或他人者，處三年以下有期徒刑、拘役或五百元
以下罰金。
